【裁判字號】    95,台上,1489
【裁判日期】    950323
【裁判案由】    偽造有價證券
【裁判全文】
最高法院刑事判決            九十五年度台上字第一四八九號
    上  訴  人  甲○○
                        號3樓.
    選任辯護人  林慶苗律師
上列上訴人因偽造有價證券案件，不服台灣高等法院中華民國九
十四年六月十四日第二審更審判決（九十三年度上更(二)字第六三
二號，起訴案號：台灣台北地方法院檢察署八十四年度偵字第一
八二一四、二０九七０、二三九０一號），提起上訴，本院判決
如下：
    主  文
上訴駁回。
    理  由
按刑事訴訟法第三百七十七條規定，上訴於第三審法院，非以判
決違背法令為理由，不得為之。是提起第三審上訴，應以原判決
違背法令為理由，係屬法定要件。如果上訴理由書狀並未依據卷
內訴訟資料，具體指摘原判決不適用何種法則或如何適用不當，
或所指摘原判決違法情事，顯與法律規定得為第三審上訴理由之
違法情形，不相適合時，均應認其上訴為違背法律上之程式，予
以駁回。本件上訴意旨略稱：（一）原判決認定販賣冒名開戶張
常周之支票，僅台北區中小企業銀行（更名為台北國際商業銀行
）成立偽造有價證券罪，但其退票張數增為七十九張，較起訴張
數所增加之四十四張偽造支票行為並不在起訴範圍，原審逕行判
決，有未受請求之事項予以判決之違法；倘認係基於審判不可分
原則併予審理，卻未於理由欄內敘明，亦有判決理由不備之違法
。（二）原判決對於起訴書附表一發票人王天勝之華信銀行中山
分行支票部分未判斷審究，有已受請求之事項未為判決之違法；
又縱認原判決附表（下稱附表）三編號４有記載王天勝華信銀行
中山分行支票至民國八十四年八月十日止尚無退票紀錄而不成立
犯罪，亦應在判決內敘明理由，然原判決理由全未敘及，亦屬判
決理由不備之違法。（三）起訴書附表一第３項粘大元之退票銀
行，有玉山銀行萬華分行之支票認定係偽造支票，附表一編號３
及第十七頁倒數第九行關於粘大元支票部分之論斷，對上開銀行
支票漏未判決，有已受請求事項未予判決之違法。又原判決第十
七頁倒數第九行就未起訴之玉山銀行板橋分行部分判認不另為無
罪之諭知，有未受請求之事項而予判決之違法。（四）第一審判
決就其附表一編號１張學（常）周台北國際商業銀行八十四年三
月二十五日、支票號碼0000000、金額新台幣（下同）八
萬九千五百元支票認定係偽造，嗣經原法院更一、二審均於附表
一剔除，但原判決對於此張支票是否成立犯罪，於事實及理由內
全未判斷及敘明，尤屬已受請求事項而未予判決之違法。（五）
附表五編號１備註欄認定票號wd 0000000號支票僅有發票人印
文，其餘空白，並未論斷該張支票是否成立偽造有價證券，而附
表五編號１所列支票數量為三張，備註欄並註記起訴書誤載為二
張，可證該票號wd 0000000號支票亦在起訴範圍，原判決就此
漏未判決，自屬已受請求之事項未予判決之違法。（六）原判決
將證人陳志明在原審另案或第一審證詞筆錄，及其附表四扣案之
支票機，採為認定事實之證據，但於審理時卻未踐行宣讀或告以
要旨、提示等調查證據之程序，有應於審判期日調查之證據而未
調查之違法。（七）原判決認定上訴人至八十四年八月十日止，
實際售出附表一、二、五編號１、所示之支票，並未包括附
表五編號１及編號３之支票，但理由又謂附表五編號１、編
號３、１２、１３所示之支票或支票存根係上訴人販賣與周祐弘
供本案犯罪之用，應宣告沒收，有理由矛盾之違法。又原判決認
定附表五編號３之支票係上訴人販賣與周祐弘供犯罪之用，應宣
告沒收，理由復謂附表五編號３支票均未完成支票簽發，難認係
偽造之支票而不成立犯罪，亦屬理由矛盾，其一併諭知沒收，有
判決適用法則不當之違法。（八）原判決事實欄認定其附表一合
計二百六十六張支票及附表五編號１、二張支票均屬上訴人
販賣冒用他人名義開戶請領之支票，理由欄並論斷上訴人此部分
行為係犯偽造有價證券罪，但對於上開偽造支票之發票人、金額
及發票年月日究係共同被告劉坤池、周祐弘或綽號「阿志」、「
賴仔」、「小愛」、「小琴」、「四」、「老張」等不詳姓名人
中何人填寫一部或全部，原判決事實欄及附表全未記載，尚不足
為適用法律及判斷適用法律是否適當之根據，有判決不適用法則
之違法。（九）原判決認定共犯等有利用最後購入支票之人（不
能證明知悉支票係冒名開戶）填寫金額、日期等支票應記載之事
項，而完成支票之偽造（簽發），卻疏未以間接正犯論擬，亦有
判決不適用法則之違法。（十）上訴人對於附表一支票係綽號「
阿志」、「賴仔」等人利用偽造或變造他人身分、證件虛設帳號
所請領之支票並不知情，理由貳、一、＜九＞徒以上訴人有參與
販賣附表一之支票，有收錢並將交易情形記入帳冊內，及在上訴
人住處查獲附表四所示之帳冊、空白支票、印章、支票機等物，
遽爾推斷上訴人亦知情所販賣者係偽造之支票，其認定事實顯然
有違背證據法則之違法等語。
惟查：本件原判決撤銷第一審關於上訴人部分之科刑判決，改判
依牽連犯之例，仍論處上訴人以共同連續意圖供行使之用，而偽
造有價證券罪刑（處有期徒刑參年貳月），係以上訴人坦承有於
原判決所載時間，有償受僱於已判決確定之共犯劉坤池，負責送
交販賣之支票與買受之客戶並收款、記帳，以及法務部調查局台
北市調查處（下稱市調處）人員在其住處查獲如附表四所示之物
等事實，證人即共犯劉坤池亦不否認有偽造、販賣支票等情；及
依憑證人即已判決確定之周祐弘（證述其向劉坤池所販入用以
賣出之支票，係由上訴人持送交付），證人即已判決確定之詹
淑女、林長木（均證稱周祐弘確有販賣支票之情事），證人即
附表二編號２、３支票之發票人蕭雯耀、陳志明（證述渠等係應
允他人利用當人頭而開設上開支票帳戶，進而領用支票）等人之
證供；而附表一、二所示之各該帳戶支票之退票紀錄，有台北市
票據交換所八十六年三月二十五日（86）北票字第二二六二號函
、八十七年五月六日（87）北票字第三二八七號函、八十七年五
月十六日（87）北票字第三五五九號函及所附資料、台北國際商
業銀行九十二年九月十七日北商銀忠孝東路（92）字第一一六號
函、彰化銀行雙和分行九十二年八月二十五日彰雙和字第一七三
０號函、彰化銀行萬華分行九十二年八月二十八日彰萬字第三七
八號函、台灣土地銀行松山分行九十二年九月二日松存字第九二
００００三六八號函、世華聯合商業銀行民生分行九十二年九月
二十三日世銀民生字第二０五號函、台灣中小企業銀行新莊分行
九十二年八月二十六日（92）新莊字第三一九九號函、中華商業
銀行三重分行九十二年八月二十八日（92）中銀重字第九二０一
三三號函、台北國際商業銀行中興分行九十二年九月八日北商銀
中興（92）字第一二三號函等件可稽；暨卷附市調處實施通訊
監察作業後所解讀之電話交談內容譯文，台灣台北地方法院檢
察署八十五年度偵字第四九一六、一一八八七號起訴書影本（證
明附表二編號１支票之發票人兆龍企業有限公司負責人林熊威，
曾同意由許應時持其身分證件至銀行開設甲存帳戶請領支票藉以
販賣他人），扣案附表四、五所示之物等證據資料，為論罪依
據。且詳敘憑以認定上訴人與劉坤池所共同持有、轉售與他人之
附表一、二、五編號１、３，及附表四編號２、３、４、７、８
所示之各該支票，係共犯劉坤池向綽號「阿志」、「賴仔」等不
詳姓名成年人所購得，而該等帳戶支票，係「阿志」、「賴仔」
等人持偽造或變造之證件向金融行庫虛設帳戶，並先曾「培養」
帳戶之信用以利支票之偽造、使用之證據及理由（見原判決第七
至九頁）。並敘明（一）依證人周祐弘於審判中之證述，上訴人
販售他人之支票，或係空白之支票，或係僅蓋發票人印文之空白
支票，其餘支票應記載之事項如票據金額、日期等，係交由周祐
弘或最後購買之人自行填寫；而於上訴人住處查獲之附表四編號
１０之印章，以及周祐弘所有之附表五編號所示之印章，如陳志
明、蕭雯耀、兆龍實業有限公司及負責人林熊威等人之印章，經
核對確與附表二編號１、２、３之支票發票人相符；扣案附表四
之其餘支票，或全屬空白（如編號２），或已蓋妥發票人之印文
但其餘日期、金額等，均屬空白者；扣案附表五之支票，亦有相
類之情形，其中編號１、之支票且已偽造完成，但未及售出
。足見本案部分支票係由出售人及轉售人接續共同偽造而成。（
二）支票係有價證券，持有支票者得以行使票據上之權利，又支
票多作為支付之工具，亦即代替現金之支付；或有藉簽發支票調
度資金，或以票貼方式取得資金者；然所謂賣（支）票收錢，明
顯係違反常規之交易行為。上訴人受僱於劉坤池，負責送票、收
錢及將交易情形記入帳冊內；然其所交付（販賣）之支票，無一
係以劉坤池為發票人者，甚至有完全空白之支票。上訴人將該等
空白之支票交付他人，卻能收取固定之金額，顯然大違常情。參
諸上訴人交付支票之對象多係身分不明「小愛」、「小琴」、「
四」、「老張」等人，可見並非僅係單純空白支票之買賣。兼以
上訴人與劉坤池係房東與房客，本件案發後確在上訴人住處查獲
如附表四所示之帳冊、空白支票、印章、支票機等物，足見其與
劉坤池間就本案支票之販賣有緊密之關係，其住處更與空白支票
之存放、簽發有極密切關係。上訴人與劉坤池共同販賣空白支票
以圖利甚明，就其所販賣之空白支票係供買受者或其再下手進一
步填寫，以完成支票之簽發（偽造），應可認定，所辯其不知支
票係未經授權云云，顯屬卸責之詞，不足採信。又附表二之各支
票帳戶，係帳戶名義人同意被利用為人頭，至各金融行庫設立帳
戶而請領之「芭樂票」；上訴人販賣空白之芭樂票予其下手，俟
完成發票行為後再轉賣予他人，藉以向不知情之人詐取財物。基
於相同之理由，上訴人就販賣芭樂票部分，亦不得諉為不知。（
三）上訴人與劉坤池間，及與其販賣支票之下手即周祐弘、「小
愛」、「小琴」、「四」、「老張」等成年人間，就接續完成偽
造支票，或持芭樂票向人詐取財物之行為，分別係利用他人之部
分行為，以完成其犯罪之目的，就所犯偽造有價證券及詐欺取財
罪，自有犯意聯絡與行為分擔。上訴人與劉坤池之上手即成年人
「阿志」、「賴仔」間，及與周祐弘所僱用之詹淑女、林長木二
人或周祐弘之下手間，雖無證據證明有直接之聯絡。然劉坤池與
「阿志」、「賴仔」間，周祐弘與詹淑女、林長木間，周祐弘與
其下手間，就接續完成偽造支票，或持芭樂票向人詐取財物之行
為，均係利用他人之部分行為，以完成其犯罪之目的，就所犯偽
造有價證券及詐欺取財罪，有犯意聯絡與行為分擔。上訴人與「
阿志」、「賴仔」、詹淑女、林長木或周祐弘之下手間，自亦為
共同正犯。然因不能證明最後買受支票之人知悉係冒名開戶之支
票，祇能認為最後買受支票者，與上訴人及其他共犯等就詐欺取
財部分為共同正犯，不能認為參與支票之偽造。對於上訴人否認
有偽造有價證券犯行，所辯不知係偽造之支票如何為不可取，悉
依卷證逐一指駁說明綦詳，核其論述與經驗法則、論理法則、證
據法則皆無違背。查（一）起訴書附表一關於帳戶張常周支票部
分，僅泛稱「退票銀行四家、退票張數三十五張、退票金額四千
九百五十三萬八千六百五十二元」，並無退票之支票票號之記載
。原判決認定除附表一編號１所示七十九張台北國際商業銀行支
票係屬偽造者外，其餘三家銀行之支票均不構成犯罪，已敘明此
部分不另為無罪之諭知（見原判決第十七頁第二○、二一行，第
十八頁第二二至二八行）；併就上開七十九張偽造之支票，說明
其退票數量多於起訴書所載（即未起訴）部分，與起訴事實有連
續犯之裁判上一罪關係，為起訴效力所及，應一併審判之理由（
見原判決第十四頁第二○至二四行）。且起訴部分既無支票票號
之記載，單以台北國際商業銀行所列支票之退票張數，即遠超過
起訴書附表一所載四家銀行之退票張數三十五張，則台北國際商
業銀行「票號0000000號」之支票，是否亦在起訴範圍內
即無從判明，原審因而僅撤銷第一審所為認定該張支票亦屬偽造
之不當判決，逕於附表一加以剔除，縱未就此加以說明，於法仍
無違誤，要無上訴意旨＜一＞＜四＞所指違背法令之情事。（二
）原判決理由欄已載稱王天勝在華信銀行中山分行帳戶之支票，
並無何退票紀錄（詳附表三編號４），不另為無罪諭知之理由等
旨（見原判決第十八頁第十四行以下）；又依起訴書附表一所載
粘大元部分，其退票銀行之一為「玉山銀行萬華分行」，則原判
決於理由欄記載「公訴意旨所指之玉山銀行板橋分行，不另為無
罪諭知」部分（見原判決第十七頁第二三行、第十八頁第二二至
二八行），顯係「玉山銀行萬華分行」之誤寫，此項文字錯誤於
判決本旨及全案情節不生影響，非不得由原審以裁定更正之。凡
此，均無上訴意旨＜二＞＜三＞所載之違法情形可言。（三）起
訴書附表一所指廖火皇部分偽造之支票為二張，原判決亦認定附
表五編號１、所示之支票為偽造，則起訴事實與判決事實一
致，並無擴張或減縮。雖就扣案證物另發現有之一張僅有發票
人印文，其餘空白之支票，仍無礙於起訴範圍僅止於二張偽造支
票，原判決於備註欄記載「起訴書誤載為二張」，自屬贅餘，而
無上訴意旨＜五＞所指已受請求事項未為判決之違法。（四）扣
案附表四之支票機係由市調處人員在上訴人住處當場起出，為上
訴人親身經歷之事，且上訴人於原審審判中對該支票機及附表四
其他扣案物，係經市調處人員查獲一情，並不否認（見原審卷第
二九三、二九四頁），是否利用提示之機會，以擔保其真正，實
無關重要，故該支票機即令未在審判期日予以提示令其辨認，依
刑事訴訟法第三百八十條之規定，於判決顯然不生影響，與應於
審判期日調查之證據而未予調查之情形不合。（五）證人陳志明
於原審另案之供述筆錄，原審已於九十四年五月二十四日審判時
，依刑事訴訟法第一百六十五條第一項規定，踐行其調查證據程
序（見原審卷第二六二、二六三頁），自無應於審判期日調查之
證據而未予調查之情形。至原審對於陳志明於第一審所為之供述
，雖疏未踐行宣讀或告以要旨之程序，然其此部分供述既與上開
另案之證述相同（均證述同意當人頭開立支票帳戶），亦難謂有
應調查未予調查之違法。（六）原判決認定上訴人販賣附表一、
二、五編號１、所示之支票部分，係成立偽造有價證券，至
附表五編號１、及編號３之支票，因僅有發票人印文，尚未完
成支票之簽發，故尚不構成偽造有價證券之犯罪，但其仍不失為
上訴人及共犯所有備供犯偽造有價證券罪所用之物，乃與附表五
編號１２、１３所示之支票存根等物，一併宣告沒收，於法並無
不合，其論斷亦無矛盾。（七）有罪判決之事實，係指犯罪事實
而言，即法院基於職權調查證據之結果，依自由心證所認定之犯
罪事實。共同正犯，乃共同實施犯罪行為之人，在共同意思範圍
內，各自分擔犯罪行為之一部，相互利用他人之行為，以達其共
同犯罪之目的，而就全部犯罪結果負其責任。而刑法學說上所謂
間接正犯，指犯罪行為人不親自實施犯罪，而利用無責任能力人
或無犯罪意思之人實施犯罪而言。原判決已調查相關事證，詳敘
憑以認定上訴人就所販賣之上開偽造支票，係如何由知情為冒名
偽造證件以請領支票之上訴人、共犯劉坤池、周祐弘或綽號「阿
志」、「賴仔」、「小愛」、「小琴」、「四」、「老張」等不
詳姓名之人，或由無證據證明為知情之最後購入支票者，據以填
載支票應記載事項，以完成支票之偽造（簽發）等犯罪事實之證
據及理由，並據以論斷前者共犯間應負共同正犯之刑責，後者即
不知情之最後購入支票者則不負偽造之刑事責任等旨。原判決除
依證人周祐弘之證述，對於上訴人所販售送交與周祐弘之支票，
其支票應記載事項係由周祐弘或最後購買之人自行填寫者外，其
餘支票究由共犯中之何人填寫其中之一部或全部，於事實欄固未
予記載（事實上亦難以調查審認），仍無礙於上訴人偽造有價證
券係共同正犯之法律適用；後者之說明，本質上即在論敘間接正
犯，縱未予指明，而有微疵，亦與不適用法則之違法尚屬有間，
自均非適法之上訴理由。其餘上訴意旨，無非係對原審採證認事
之職權適法行使，及原判決已說明論駁事項，徒憑己見，重為事
實爭辯，核與法律規定得為第三審上訴理由之違法情形，不相適
合，應認其上訴為違背法律上之程式，予以駁回。
據上論結，應依刑事訴訟法第三百九十五條前段，判決如主文。
中    華    民    國  九十五  年    三    月  二十三  日
                      最高法院刑事第七庭
                          審判長法官  呂  潮  澤
                                法官  吳  昆  仁
                                法官  孫  增  同
                                法官  趙  文  淵
                                法官  吳      燦
      本件正本證明與原本無異
                                      書  記  官
中    華    民    國  九十五  年    三    月  二十八  日
                                                   ｍ


司法院資訊處製作；財團法人民間司法改革基金會備份。
